【裁判字號】    97,易,3517
【裁判日期】    971105
【裁判案由】    偽造文書等
【裁判全文】
臺灣臺中地方法院刑事判決              97年度易字第3517號
公  訴  人  臺灣臺中地方法院檢察署檢察官
被      告  乙○○
                      1號
被      告  甲○○
前列二人共同
選任辯護人  郭美絹律師
上列被告因偽造文書等案件，經檢察官提起公訴（97年度偵字第
17260號），本院判決如下：
    主    文
乙○○、甲○○均無罪。
    理    由
一、公訴意旨略以：被告乙○○因積欠丙○○巨額債務，無力清
    償，因乙○○名下之門牌號碼臺中縣太平市○○街9之5號房
    屋仍為乙○○之前夫被告甲○○（乙○○、甲○○二人於民
    國九十二年六月二十五日離婚）作為工廠使用，乙○○、甲○○二人為脫產避免上開房地遭強制執行拍賣，明知其二人
    間並無買賣事實，二人仍填具不動產過戶登記申請書（收件
    字號為第九十三年平普資字第一三九一三○號），以買賣為
    登記原因，向臺中縣太平地政事務所申請於九十三年十月二
    十日（登記完成日），將乙○○名下之門牌號碼臺中縣太平
    市○○街九之五號建物及所坐落臺中縣太平市○○段一五
    四八、一五四九地號土地，過戶予甲○○名下，使臺中縣太
    平地政事務所承辦人將此不實事項於職務上所掌之地政文書
    上，致丙○○難以就乙○○所有之上揭不動產取償，足生損
    害於地政機關對土地、建物登記管理之正確性及債權人丙○○。因認被告乙○○、甲○○涉犯刑法第二百十四條、三百
    五十六條之使公務員登載不實及損害債權罪嫌。被告乙○○
    、甲○○於檢察官偵查中均否認犯行，惟公訴人仍以被告二
    人所敘述買賣房地之經過各不相同，且有房屋及土地過戶登
    記卷宗影本等，為證明被告乙○○、甲○○犯罪之論據。
二、按認定犯罪事實所憑之證據，無論其為直接或間接證據，在
    訴訟上之證明均須於通常一般之人均不致有所懷疑而得確信
    其為真實之程度，始得據為有罪之認定，倘其證明尚未達到
    此一程度而有合理之懷疑存在，以致無從形成對被告不利之
    確信時，依據罪疑利益歸於被告之法則，即應儘先為有利被
    告之判斷，不得徒憑主觀上之臆測遽行排除有利於被告之可
    能，最高法院七十六年臺上字第四九八六號著有判例足參。
    再按刑事訴訟法第一百六十一條已於九十一年二月八日修正
    公布，其第一項規定：檢察官就被告犯罪事實，應負舉證責
    任，並指出證明之方法。因此，檢察官對於起訴之犯罪事實
    ，應負提出證據及說服之實質舉證責任。倘所提出之證據不
    足為被告有罪之積極證明，或其指出證明方法無從說服法院
    以形成被告有罪之心證，基於無罪推定原則，自應為被告無
    罪判決之諭知，最高法院九十二年臺上字第一二八號亦著有
    判例。
三、訊據被告被告乙○○、甲○○均堅決否認前揭犯行，均辯稱
    略以：本案房屋所有權人固登記為被告乙○○，惟二人離婚
    後房屋權狀、印鑑等均由被告甲○○保管，嗣被告乙○○未
    經被告甲○○同意，即以該房屋向銀行貸款，甲○○發現後
    為免該房屋再遭被告乙○○處分，雙方遂約以由被告甲○○
    償還本案房屋一百萬之貸款、及免除被告甲○○前代被告乙○○清償丙○○之三百萬債務，另再給付現金八十萬予被告
    乙○○為價，而將上開房屋以買賣而移轉所有權予被告甲○○。經查：
（一）被告乙○○前於七十八年至八十五年間陸續向丙○○借款
      六百萬元，嗣於八十五年間由被告甲○○代為清償三百萬
      元欠款等情，業據證人丙○○於本院證述明確（本院卷第
      五十九頁），又被告乙○○自九十年間起，陸續向友人即
      證人游淑美、劉寶珠借貸七十餘萬元及一百餘萬元無力清
      償，被告甲○○知情後，均隨即代償債務，此復據證人游
      淑美、劉寶珠證述屬實（九十六年偵續字第四二三號卷第
      七十頁），足見被告甲○○確於本案房地所有權移轉登記
      前，即有代被告乙○○清償三百萬元以上債務之事實。
（二）被告乙○○於九十三年九月間確有向臺灣土地銀行太平分
      行借款一百萬元，並以本案建物及土地設定抵押，嗣於同
      年十月十一日存款帳戶提領還清等情，此有該行九十五年
      十一月二十七日平放字第○九五○○○○三八一號函在卷
      可稽（九十五年度偵字第二三六四四號影卷第三十二至三
      十四頁），而前揭貸款係由被告乙○○委由代書劉春杏所
      代辦，嗣款項係由被告甲○○開出支票清償等情，亦據證
      人劉春杏證述在卷（九十六年度偵續字第四二三號卷第七
      十頁），堪認被告甲○○亦確有代為清償前揭貸款之事實
      。
（三）前揭太平市○○街九之五號房地其土地面積分別為七十三
      、十八平方公尺，房屋面積僅三十七點三五平方公尺，核
      其面積非鉅，依前揭銀行貸款金額，益見其價值非鉅，是
      亦難認被告被告乙○○、甲○○約定成立不動產買賣，由
      被告乙○○將土地移轉登記與被告甲○○，而被告乙○○
      以債務抵充買賣之價金，有何顯不相當之情。
（四）本案被告被告甲○○既就被告乙○○所負大量個人債務代
      為清償，足見被告甲○○對被告乙○○不論離婚前後，均
      仍有相當情份，於此情份之下，就房屋買賣移轉事項，衡
      情自較為簡略，而與一般不動產買賣交易尚須經磋商、議
      價、簽約、付款、移轉等情形有異，是就房屋買賣移轉事
      項細節，自難苛求其等詳為記憶。又被告甲○○於檢察官
      偵訊中固供稱：「.... 乙○○過戶給我，並沒有買賣，
      因為他陸續跟我拿很多錢，又把房子拿去抵押，捅了那麼
      大的籠子，他覺得羞愧才把房子過戶給我」等語（九十五
      年度偵字二三六四四號影卷第五十一頁），同日被告乙○○供稱：「因為我當時沒有錢，我就跟他說，你給我錢，
      我將該房子給他，我跟他離婚後陸續都有跟他拿錢......
      因為這不是一般買賣，所以我不知道正確的數額........
      . 」等語（同前影卷第五十一頁），惟查被告乙○○、甲○○就本案房地買賣既與一般房地買賣支付價金、移轉所
      有權之情節有異，而係主要以債務抵充買賣之價金，且核
      其前揭所供，亦均有提及被告甲○○前代償被告乙○○債
      務一事，是亦難執被告乙○○、甲○○前揭供述之片段，
      逕為被告二人不利之認定。
四、綜上所述，被告甲○○以替乙○○代償上開債務及清償上開
    不動產所設定之抵押貸款為對價顪，約定乙○○將上開太平
    市房地以買賣為由移轉證記予被告甲○○所有，即難謂有何
    虛偽不實可言，參以本件不動產為移轉登記時，告訴人丙○○尚未為任何民事訴訟請求及刑事告訴，業據證人丙○○證
    述在卷（本院卷第五十九頁反面），亦與刑法所規定損害債
    權之構成要件有間。本件公訴人起訴所憑之證據，無論直接
    或間接證據，均尚未達於一般之人均可得確信，而無合理之
    懷疑存在之程度，被告等之犯行尚屬不能證明，自應為被告
    二人無罪之諭知。
據上論結，應依刑事訴訟法三百零一條，判決如主文。
中    華    民    國    97    年    11    月    5     日
                  刑事第十七庭  法  官  郭書豪
上正本證明與原本無異。
如不服本判決，應於收受送達後10日內向本院提出上訴書狀（應
敘述具體理由並附繕本）。
上訴書狀如未敘述理由，應於上訴期間屆滿後20日內補提理由書
於本院。
中    華    民    國    97    年    11    月    6     日
                                書記官  陳美虹


司法院資訊處製作；財團法人民間司法改革基金會備份。
